【裁判字號】    98,家聲,76
【裁判日期】    981218
【裁判案由】    變更子女姓氏
【裁判全文】
臺灣花蓮地方法院民事裁定              98年度家聲字第76號
聲  請  人  甲○○
聲  請  人  乙○○
代  理  人  李文平律師
代  理  人  張照堂律師
上列聲請人聲請變更姓氏事件，本院裁定如下：
    主  文
准聲請人甲○○（男，身分證統一編號：Ｚ000000000號）及乙○
○（男，身分證統一編號：Ｚ000000000號）變更姓氏為「賴」姓
。
程序費用由聲請人負擔。
    理  由
一、本件聲請意旨略以：聲請人甲○○及乙○○係丙○及賴李妹
    之子。緣因其外公賴烏皮無子嗣，故收養賴李妹以傳宗接代
    。生父丙○及生母賴李妹生前亦希望聲請人二人均能認祖歸
    宗，聲請人二人長期祭拜賴烏皮、胡玉蘭墳墓，並依父母遺
    願希望能夠完成認祖歸宗之事。另賴烏皮別無子嗣得承繼祭
    祀公業賴七合之派下等，為認祖歸宗並承繼賴烏皮之派下，
    依民法第1059條第5項第2款規定，請求法院宣告變更姓氏為
    從母姓「賴」等語。
二、按有下列各款情形之一，且有事實足認子女之姓氏對其有不
    利之影響時，父母之一方或子女得請求法院宣告變更子女之
    姓氏為父姓或母姓：二、父母之一方或雙方死亡者。民法第
    1059條第5項第2款著有規定。
三、經查：依民法前揭規定可認，凡有事實足認該子女原從之姓
    氏，對於該子女人格成長或繼嗣、財產、名譽、自尊、親情
    互動等有明顯不利之影響或背離民間習慣（如招贅婚之從母
    姓的習慣等）者，宜使其在合乎上列規定之要件下，仍有更
    易其姓氏之機會，以保障子女人格權之行使及兼顧長期負擔
    扶養義務之一方的權益。而民法第1059條第5 項所規定之「
    有事實足認子女之姓氏對其有不利之影響」，其法條規定較
    為抽象，故實質內容必須透過解釋予以補充，民法規範父母
    子女間之法律關係，向以追求與維護子女之最佳利益為最優
    先考量，藉以實現憲法保障子女人格權益之價值，此為司法
    院大法官釋字第365號、第587號解釋理由書所闡述，亦為近
    來民法親屬編修法時所遵循，至於如何以子女最佳利益為考
    量，必須綜合家庭狀況、親權行使、子女人格成長等整體情
    狀予以審酌。如認變更姓氏對子女為有利時，相對而言，原
    姓氏自屬對子女有不利之影響，應准予變更，乃為當然。另
    查，姓氏屬姓名權而為人格權之一部分，具有社會人格之可
    辯識性，除與身分安定及交易安全有關外，尚有家族制度之
    表徵，因此始賦予父母選擇權，惟因應情勢變更，倘有事實
    足認子女之姓氏對其有不利之影響時，父母之一方或子女自
    得請求法院宣告變更子女之姓氏為父姓或母姓。查本件聲請
    人主張其父母丙○及賴李妹業已死亡之事實，業有聲請人提
    出之戶籍謄本為據，且核與鳳林戶政事務答覆相符，有電話
    紀錄一份在卷，自可採為真實。次查，聲請人主張其外祖父
    賴烏皮無子嗣，且賴烏皮收養渠二人之生母賴李妹之情，業
    據其提出賴烏皮之戶籍謄本在卷可稽。聲請人主張渠二人依
    96 年12月12日公佈實施之祭祀公業條例第4條第2項「派下
    員無男系子孫，其女子未出嫁者，得為派下員。該女子招贅
    夫或未招贅生有男子或收養男子冠母姓者，該男子亦得為派
    下員」之規定，如其從母姓得任祭祀公業賴六合之派下員等
    情，亦有祭祀公業賴六合出具其同胞兄弟賴建福任其派下員
    之同意書在卷供參，可認聲請人二人若變更為其母親之姓氏
    ，即有為該祭祀公業派下員之機會，對其亦較為有利，反之
    ，若保留原來姓氏對聲請人則喪失機會，顯然有不利之影響
    ，故聲請人之請求核與前揭法律規定尚無不合，就此部應予
    允許，爰裁定如主文所示。
四、據上論結，爰依非訟事件法第21條第1項前段，裁定如主文
    。
中    華    民    國    98    年    12    月    18    日
                  家事法庭      法  官  沈士亮
以上正本係照原本作成。
如不服本裁定應於送達後10日內向本院提出抗告狀，並繳納抗告
費新台幣1,000元(應抄附繕本)。
中    華    民    國    98    年    12    月    21    日
                                書記官  陳景源


司法院資訊處製作；財團法人民間司法改革基金會備份。
